臺灣士林地方法院刑事判決
                                       95年度訴字第530號
公  訴  人  臺灣士林地方法院檢察署檢察官
被      告  乙○○


輔  佐  人
即被告之父  丙○○
指定辯護人  本院公設辯護人姜惠如                   
上列被告因妨害性自主案件，經檢察官提起公訴（95年度偵字第
673 號），本院判決如下：
    主  文
乙○○對心智缺陷之女子以強暴之方法而為性交，處有期徒刑叁
年陸月。
    事  實
一、乙○○為智能障礙者，致其辨識行為違法及依其辨識而行為之
    能力，顯著減低。於民國94年12月9 日至臺北市南港區（詳
    細地址詳卷）其表哥Ａ１（真實姓名年籍詳卷附對照表，卷內
    代號00000000Ａ）住處借住，嗣於同年月11日凌晨1 時許（
    起訴書誤載為凌晨0 時許），其表哥Ａ１外出應酬，而其中度
    智能障礙Ａ１之妻即乙○○之表嫂Ａ女（真實姓名年籍詳卷附對
    照表，卷內代號00000000）進入其借住之客房內拿取衣物，
    乙○○竟基於強制性交之犯意，將客房房門反鎖，以強暴之方
    式將Ａ女壓制於地板上，不顧Ａ女抵抗強行脫去其褲子，並抓
    住Ａ女雙手，將其性器官插入Ａ之性器官內性交得逞，適Ａ１於
    當日凌晨1 時許偕友人甲○○返家，發覺有異，即敲打客房房
    門，乙○○始起身讓Ａ女離去。嗣經Ａ１向Ａ女追問事發經過，Ａ
    女並於94年12月13日至臺北市立聯合醫院忠孝院區就診驗傷
    ，經該院向轄區警局為性侵害案件通報，始為警查悉上情。
二、案經臺北市政府警察局南港分局報告臺灣士林地方法院檢察
    署檢察官偵查起訴。
    理  由
一、證據能力：
(一)按被告以外之人於審判外之言詞或書面陳述，除法律有規定
    者外，不得作為證據；次按被告以外之人於審判中有下列情
    形之一，其於檢察事務官、司法警察官或司法警察調查中所
    為之陳述，經證明具有可信之特別情況，且為證明犯罪事實
    之存否所必要者，得為證據：一死亡者。二身心障礙致記憶
    喪失或無法陳述者。三滯留國外或所在不明而無法傳喚或傳
    喚不到者。四到庭後無正當理由拒絕陳述者，刑事訴訟法第
    159 條第1 項、第159 條之3 分別定有明文；再按被告以外
    之人於偵查中向檢察官所為之陳述，除顯有不可信之情況者
    外，得為證據，刑事訴訟法第159 條之1 第2 項定有明文。
    末按被告以外之人於檢察事務官、司法警察官或司法警察調
    查中所為之陳述，與審判中不符時，其先前之陳述具有較可
    信之特別情況，且為證明犯罪事實存否所必要者，得為證據
    ，同法第159 條之2 亦有明定。所謂「前後陳述不符」之要
    件，應就前後階段之陳述進行整體判斷，以決定其間是否具
    有實質性差異，惟無須針對全部陳述作比較，陳述之一部分
    有不符，亦屬之。而所謂「較可信之特別情況」之情形，亦
    應就前後陳述時之各種外部情況進行比較，以資決定何者外
    部情況具有可信性。若陳述係在特別可信之情況下所為，則
    虛偽陳述之危險性即不高，雖係審判外陳述，或未經被告反
    對詰問，仍得承認其有證據能力。
(二)查證人Ａ女於本院審理期日進行交互詰問時，就何人先行進
    入客房、何時以布娃娃丟擲被告、被害人之夫敲門時間長短
    、從客房出來時是否有拿衛生紙等節，均表示不記得，或所
    述反覆、陳述與警詢陳述不符，並表示：在警察局的時候離
    案發時間較近，所以記得較清楚等語（見本院96 年2月15日
    審判筆錄第8 頁）。本院審酌證人先前陳述係在記憶猶新情
    況下直接作成，與事實較相近，事後可能因記憶減弱或變化
    ，致有不清晰或陳述不符之現象發生，且由於先前陳述時並
    無被告乙○○在場，是證人在社工人員陪同直接面對詢問警員
    之陳述較為坦然；事後可能因證人對被告有所顧忌或同情，
    因而較不願陳述不利被告之事實，致陳述有所不符，再者，
    證人Ａ女單獨面對司法警察所為之陳述，程度上較少會受到
    強暴、脅迫、詐欺、利誘或收買等外力之影響，其陳述較趨
    於真實，若被告在庭或有其他成員參與旁聽時，證人可能迴
    避作出對被告不利之證述，或因不想生事乃虛構事實而為陳
    述。再查上開警詢筆錄對於犯罪之構成要件、犯罪態樣、加
    重減輕事由或起訴合法要件等事實或情況，均翔實記載完整
    ，自可推定證人警詢之陳述，與事實較為相近，而可信為真
    實。揆諸上開說明，證人Ａ女於警詢中所為之陳述，客觀上
    具有較可信之特別情況，且為證明犯罪事實存否所必要，依
    上揭規定，其於警詢中之證言自有證據能力。次查證人Ａ女
    於檢察官偵查中所為之證述，係以證人身分經具結而為陳述
    ，而按偵查中檢察官向被告以外之人所取得之陳述，原則上
    均能遵守法律規定，不致違法取供，是其可性信極高，因此
    上開證據固為傳聞證據，但其信用度有受擔保（保障），且
    被害人Ａ女與被告為親屬關係，於警局時尚表示不願對被告
    提起告訴，無攀誣被告之動機，無顯不可信之情況，依上說
    明，其於偵查中之證述亦具有證據能力。
(三)又證人甲○○於警詢中之陳述，係被告以外之人於審判外之陳
    述，固屬傳聞證據，惟於本院審理中經合法傳喚及拘提無著
    等情，有本院送達傳票、本院拘票及司法警察報告書各1件
    在卷可稽，足認證人甲○○於本院審判中有所在不明而無法傳
    喚之情形，而證人甲○○於警詢時所證述之內容，經查與其於
    證人證述互核後大致相符，且證人甲○○之警詢筆錄係在案發
    4 日後記憶猶新之情況下直接作成，未受外力不當影響，亦
    無來自被告方面之壓力而出於虛偽不實之指證或事後串謀而
    故為迴護被告之機會，亦無設詞誣陷被告之動機存在等情節
    ，是本院認為證人甲○○於警詢中之陳述，客觀上具有較可信
    之特別情況，同時也是證明被告犯罪事實存否所必要，故依
    上揭規定，應有證據能力。
二、訊據被告乙○○矢口否認有何強制性交犯行，辯稱：伊原本在
    房間外面看電視，被害人過來時，伊有把被害人Ａ推開，被
    害人媽媽有看到，說不可以這樣，之後伊就回客房睡覺，並
    未強迫被害人發生性交行為，至被害人之夫Ａ1 回家後，伊
    遭甲○○毆打，才知道發生事情，伊並未叫被害人去開房門，
    且伊並不知道被害人為身心障礙之人云云。辯護人則辯稱：
    ㈠被告並未與被害人發生性關係，理由如下：⒈被告為智能障
    礙之人，於犯行可能為被害人之夫發現之突發狀況下，必甚
    為慌亂，豈可能會以假寐方式加以逃避？⒉被害人之夫當天
    凌晨1 時許晚歸，竟攜同友人甲○○一同返家，實屬異象，被
    害人之夫可能係故意邀約友人回家以製造俗稱之「仙人跳」
    事件。⒊被害人於和解後仍指訴不移，亦有可能係畏懼誣告
    罪責，未必代表被告確有性侵害行為，且被告對和解程序未
    參與亦不知情，不得以雙方達成和解推論被告犯行，㈡縱被
    告與被害人有發生性行為，亦非違反被害人意願，理由如下
    ：⒈被告褪去自身褲子時，並未限制被害人人身自由，被害
    人於被告行為動機可疑時，仍留於原處未趁隙離開現場，⒉
    被害人若遭強制性交，則於其夫返家時應立即開門求救，殊
    不可能待被告要其開門，且穿妥衣褲後始應門。⒊被害人開
    門後未立刻向其夫表示遭受性侵害，反先行如廁並丟棄重要
    證物衛生紙團，顯與性侵害被害人之反應有異。⒋被害人打
    開房門看見其夫雖有嚇到之反應，然其究竟係因遭性侵害而
    嚇到，或因其夫突然返家而嚇到，實有疑問。⒌被害人於事
    發2 天後方至醫院驗傷，有違常情，⒍被告至被害人家中暫
    住，係與被害人以手機聯絡，而非與被害人之夫聯絡，足見
    被害人與被告為舊識。觀諸上情，雙方應係在兩情相悅情況
    下發生性關係。㈢被害人應訊時，理解、應對、表達態度均
    屬正常，實非自外觀即可令人知悉係身心殘障者，被告主觀
    上無法認知被害人為身心障礙者，顯無加重強制性交之犯意
    云云。惟查：
(一)上揭犯罪事實，業據證人即被害人Ａ女於警詢、偵查及本院
    審理時指訴綦詳（見偵查卷第12至13頁、第41頁、本院96年
    4 月13日審判筆錄第3 至22頁），核與證人即被害人之夫Ａ１
    及甲○○分別於警詢及本院審理時證述情節相符（見偵查卷第
    17至18頁、第21頁，本院同日審判筆錄第22至33頁），並有
    被害人Ａ女中華民國殘障手冊影本1 份（見偵查卷證物袋內
    ）、案發現場平面圖（偵查卷第23頁）、現場照片12張（偵
    查卷第24至26頁、第28至33頁）、臺北市立聯合醫院95年6 
    月13日北市醫忠字第09531792100 號函附臺北市立忠孝醫院
    被害人Ａ女病歷、急診護理紀錄、市立聯合院區（忠孝區）9
    4年12月13日受理疑似性侵害事件驗傷診斷書（均見本院證
    物袋）在卷可稽，此部分之事實，堪予認定。
(二)被告乙○○雖以前揭情詞置辯，惟查：
  1.按所謂「精神、身體障礙或其他心智缺陷之人」，依身心障
    礙者保護法第3 條第1 項規定，係指個人因生理或心理因素
    致其參與社會及從事生產活動功能受到限制或無法發揮，經
    鑑定符合中央衛生主管機關所定等級之下列障礙並領有身心
    障礙手冊者為範圍：一、視覺障礙者。二、聽覺機能障礙者
    。三、平衡機能障礙者。四、聲音機能或語言機能障礙者。
    五、肢體障礙者。六、智能障礙者。七、重要器官失去功能
    者。八、顏面損傷者。九、植物人。一○、失智症者。一一
    、自閉症者。一二、慢性精神病患者。一三、多重障礙者。
    一四、頑性（難治型）癲癇症者。一五、經中央衛生主管機
    關認定，因罕見疾病而致身心功能障礙者。一六、其他經中
    央衛生主管機關認定之障礙者。經查被害人Ａ女為中度智能
    智障者，為心智缺陷之人，有被害人Ａ女於83年3 月18日經
    鑑定後領得中度智能障礙之中華民國殘障手冊影本1 紙存卷
    可查（見偵查卷證物袋），是被害人屬身心障礙者保護法第
    3 條第1 項所稱「身心障礙者」無疑，核屬刑法第222 條第
    1 項第3 款所稱「心智缺陷之人」。又被害人Ａ女為被告之
    表嫂，雙方有親親屬關係，於本案發生前被告曾多次至Ａ１家
    中借住，本次借住時被告是撥打被害人電話與其聯繫等情，
    業據證人Ａ１於本院審理時結證無訛（見本院96年2 月15日審
    理筆錄第25、32、33頁），以被告與被害人之關係、互動情
    形、被害人之舉止以觀，其對於Ａ女智能程度應有相當程度
    瞭解，又Ａ女於本院審理程序中到庭證述時，就客觀狀態而
    言，其等言語溝通及理解能力相較於一般同年紀心智正常之
    人，明顯不足，而被告自94年12月9 日起已至Ａ１家中借住3 
    天，在與被害人Ａ女交談及相處過程中，當可輕易察覺被害
    人為智能障礙之人無疑，其辯稱不知被害人Ａ女為智能障礙
    之人，顯係卸責之詞，無可採信。
  2.被害人Ａ女於本院審理時結證稱：94年12月11日大約凌晨1點
    多時，伊欲進入被告暫住之客房內放衣服、拿東西，被告尾
    隨伊進入房間後，將門鎖起來，站在門邊把自己的內外褲脫
    掉，再將被害人內外褲皆脫掉，面對被害人，以雙手推被告
    人肩膀，將被害人推倒至地板上，被害人用地上的娃娃丟被
    告表示反抗，並向被告說「不要」，被告仍用生殖器插入被
    害人性器官抽動4 次，被害人感覺害怕所以沒有一直反抗，
    但不願意被告這樣做。嗣因有人敲門，被告方停止，並將褲
    子穿起來，叫被害人去開門，伊以衛生紙擦拭下體並穿好褲
    子後，開門走出房間，因害怕且不知道要怎麼說，而未將此
    事告知Ａ１，即進入廁所，將上開擦拭下體之衛生紙團丟棄在
    廁所垃圾桶內，嗣因Ａ１追問，方告知上情等語（見本院96 
    年2月15日審判筆錄第3 至22頁）。核被害人上揭證述情節
    與其在警詢及偵查中證述情節雖不完全一致，但對被告將房
    門反鎖，強脫其褲子，抓其雙手，經其反抗仍在客房內違反
    其意願性交之陳述，則大致相符，且Ａ女為中度智障之人，
    其觀察力、理解力、記憶力、陳述能力，難免亦有障礙，不
    能以其在警詢、偵查中、本院之證詞有不一致之情形，即認
    Ａ女之證詞不可採信。且基於下述理由，應堪認定被告與被
    害人當日確有性交行為：
  ⑴證人Ａ１於本院審理時結稱：94年12月11日凌晨1 時許伊與友
    人甲○○返家，至主臥室未見被害人，即到隔壁房間即被告所
    在之客房敲門，發覺門鎖著，伊與甲○○持續大力敲門約1 分
    鐘後，被害人方開門，當時房間內燈光暗，被告穿著上衣及
    四角內褲躺著睡覺，被害人手拿一團衛生紙走出來，表情怪
    怪的，有嚇到的樣子，經伊詢問被害人為何不在主臥室睡，
    被害人表示因為被告去主臥室拉她到客房，並將客房房門鎖
    起來，被害人有拿娃娃丟被告，但被告仍將生殖器插入被人
    生殖器等語。當時被害人好像算有哭，因為怕被伊責罵等語
    （見本院96年2 月15日審判筆錄第23至33頁）。證人甲○○於
    警詢中亦證稱：當天凌晨伊乘坐計程車回Ａ１住處，跟隨Ａ１進
    入屋內，看見Ａ１至客房欲開門，惟房門鎖住，Ａ１在門外敲門
    約1 分鐘，被害人方走出該客房，伊發現不對勁，隨即至客
    房察看，看見被告穿著四角內褲躺在通舖地板裝睡等語（偵
    查卷第21頁）。上揭證人所言互核相符，且與被害人證述情
    節一致，顯見當時屋內情狀及被害人反應均與平常有異，且
    被害人於案發後雖內心害怕被責罵，但仍於經至親之人即其
    夫詢問後，即吐露被害過程，若被告與被害人確未為性交行
    為，被害人斷不致在害怕責罵之情況下，仍向其夫如此陳述
    ，堪認被害人證述被告對其為性交行為乙節屬實。
  ⑵被害人雖為中度智障之人，惟其學歷為○○國中畢業，曾接受
    一定衛教教育，又已生育子女2 名，亦明白「做愛」就是指
    「男生生殖器插入女生尿尿的地方」（見本院96年2 月15日
    審判筆錄第18至20頁），顯見被害人具有一定程度之性知識
    ，對性交定義有正確認知，故亦清楚了解其證述內容所指意
    涵，縱其智能程度屬中度智障，尚不足動搖其證言之可信性
    。
  ⑶被害人就其與被告之交往情形證述略為：被告於本次案發前2
     天至被害人住處借住時，係被害人第1 次看到被告，直至
    案發前，被害人皆未曾與被告交談，亦未見過被告穿短褲（
    見本院96年2 月15日審判筆錄第4 頁）。證人Ａ1 即被害人
    之夫亦證稱：94年12月間被告到我家住那次，都是穿長褲（
    見本院96年2 月15日審判筆錄第26頁）。足證被害人應無法
    得知被告下體或腿部有何特徵，惟被害人就被告性器官顏色
    呈咖啡色，外觀普通並無特徵，下體體毛較少，右腳外側有
    約2 公分疤痕，小腿有刺青等節，業於警詢及偵查中證述明
    確（見偵查卷第13、41頁），被告亦於警詢中供承伊左小腿
    上有刺青無訛（偵查卷第7 頁），並有照片6 張（偵查卷第
    28 至33 頁）足資證明被告右小腿外側及小腿確有上述疤痕
    及刺青。至證人Ａ1 證述：本件案發前被告有空就會上臺北
    找我，被告看到被害人都有叫嫂子，之前被告來家裡有穿過
    短褲，伊曾見到被告腳上有刺青等語（見本院96年2 月15日
    審判筆錄第26頁）；辯護人亦以被告北上借住被害人住處，
    係撥打被害人手機聯絡，而認被告與被害人熟識且有相當交
    情。惟查：被告係Ａ１之表弟，屬被害人夫家親戚，與被害人
    並非自幼相識，且被告居住於南部，與被害人亦非時常見面
    ，衡諸被害人為中度智障，記憶力本不如常人，對曾謀面之
    夫家親戚，因印象不深而不復記憶，亦非不能想像，況以被
    害人於本院審理時證稱：本次被告至家中借住，係第1次看
    到被告等語，雖與證人Ａ1 證述之情節相違，但益足徵被害
    人因智能障礙而對被告並無特別印象，自亦不知悉被告身體
    上有無任何特徵。其次，本件犯罪行為時為冬天，被告不致
    穿著短褲、內褲或赤裸下體在借住處所隨意走動，若被告未
    於案發時在被害人面前褪去自己長褲及內褲，被害人實無法
    得知被告腿部及下體特徵，而得為上揭具體而詳細之證述。
  ⑷證人甲○○於警詢時證稱：被告於Ａ１打開客房房門時，係躺在
    地板上裝睡（偵查卷第21頁），衡諸被告於冬日僅著上衣及
    四角內褲即躺臥於棉被上睡覺，實有違常情；又被告於他人
    察覺犯行時，因情急而以臥於地上假寐之方式逃避，並非難
    以構想，辯護人謂被告為智能障礙者，無法以假寐逃避究責
    ，純屬臆測推斷。是被告辯稱當時係在房內睡覺云云，顯係
    避就之詞。
  ⑸證人甲○○住所為臺北市○○區○○街0 段00○0 號4 樓，與被害人
    住處相距不遠，其與被害人之夫深夜宴飲後，共乘計程車返
    回被害人住處稍事休息，再行返家，尚非悖於常情。再者，
    被害人及其夫為顧念親戚情誼，自始即不願對被告提出告訴
    ，僅為顧慮被害人身體衛生健康，而於案發2 天後至醫院就
    診，有臺北市立聯合醫院95年6 月13日北市醫忠字第095317
    92100 號函附被害人病歷資料可稽（見偵查卷證物袋），若
    本件確為仙人跳案件，被害人及其夫斷無遲至案發2 日後相
    關跡證俱已滅失時始至醫院驗傷採證之理。又被害人之夫亦
    於本院審理時證稱：當時家中很暗，主臥室內像平常睡覺時
    一樣開著一個小夜燈等語（見本院96年2 月15日審判筆錄第
    31頁），依其證述情節，應認當時被害人本已準備就寢，而
    突遭被告性侵害。況被害人A 女為智能障礙之人，被害人與
    其夫和被告又為親屬關係，素無嫌隙，應無可能構思仙人跳
    情節以構陷被告，是辯護人以被害人之夫深夜攜友返家，即
    謂本件可能為仙人跳案件，純為臆斷，並無事證足佐。
  ⑹至臺北市立聯合醫院95年6 月13日北市醫忠字第09531792100
     號函附市立聯合院區（忠孝區）94年12月13日受理疑似性
    侵害事件驗傷診斷書雖載：身體無明顯外傷，處女膜於3 、
    6 、9 點鐘方向有陳舊性裂傷（見本院證物袋）。又臺北市
    政府警察局南港分局95年5 月16日北市警南分刑字第095309
    61400 號函附內政部警政署刑事警察局95年4 月25日刑醫字
    第0950009289號鑑驗書鑑定結果亦載：被害人陰道棉棒斑跡
    ，以Kastle-Meyer血跡反應檢測法檢測結果，呈陽性反應，
    以酸性磷酸酵素法檢測結果，呈陰性反應，以顯微鏡檢未發
    現精子細胞，經抽取DNA 檢測，未檢出STR 型別；鑑驗結論
    為：本案證物未檢出足資比對結果，無法與被告比對（見本
    院卷）。惟被害人曾生育子女2 名，處女膜本有裂傷，遭性
    侵害時若未受有特殊暴力行為，則於驗傷時僅驗得處女膜陳
    舊性裂傷，仍屬合理；況刑法性交之定義，係採接合說，祇
    須陰莖之一部插入陰道即屬既遂，不以全部插入為必要，而
    被害人之處女膜是否因而破裂，尤非所問（最高法院70年度
    臺上字第520 號判決），自不得以此為有利被告之認定；且
    被害人係於案發2 日後，經擦拭及洗澡後（見偵查卷第13頁
    ），方報案並驗傷採證，下體所留存之生物跡證顯已因而滅
    失，是自不得以上揭鑑驗結果無被告之精子細胞，遽認被告
    未與被害人為性交行為。
  ⑺綜據上述，被害人於警詢、偵查及本院審理所述大致相符，
    觀諸被害人智能程度為中度智障，惟關於遭受性侵害前後情
    形及過程均能清楚描述且具體交代細節，並對被告身體及下
    體特徵詳為描述，若非親身經歷，實難為如此詳盡之證述。
    復佐以被害人之夫及甲○○證述被害人於案發後之異狀，益可
    徵被害人遭受性侵害後因驚嚇而舉止失措，雖懼怕遭責罵，
    仍立即向其夫吐露受侵害過程。又本件並無何事證足認係仙
    人跳事件，被害人與被告前未有往來或仇恨嫌隙，無羅織誣
    陷被告之動機，被害人證言應堪採信。從而，堪認被告與被
    害人確曾於94年12月11日凌晨1 時許為性交行為。
  3.被告係以強暴方式違反被害人意願而為性交：
  ⑴被害人於警詢及偵查中均證稱：被告正面把伊推倒在地上，
    並脫掉伊褲子及內褲，被告脫伊褲子的時候，伊有推拒，但
    被告力氣很大，褲子還是被脫掉等語。復於警詢、偵查及本
    院審理中，均證稱遭被告推倒在地時，曾以布娃娃丟擲被告
    ，並表示「不要」。且於本院審理時明確表示：伊不願意被
    告這樣做，發生這件事，伊心裡感覺不舒服等語（均參偵查
    卷第12、41頁，本院96年2 月15日審判筆錄），是被害人於
    性交過程中已以行為及言語向被告明確表達反對之意，堪認
    被告對被害人為性交，係違反被害人意願。
  ⑵再佐以被告於警詢中已供承：伊於當日晚間22時許，至南深
    路某雜貨店買1 瓶啤酒，返回借住處後在客廳邊喝酒邊看電
    視，喝完酒後即回客房休息，嗣見被害人進入客房內整理小
    孩子衣服時，因酒後一時衝動想強暴被害人，故將被害人推
    倒至通舖地板上，身體壓在被害人身上，惟冷靜後即將被害
    人推開，伊並未強暴被害人等語（偵查卷第7 頁）。被告於
    警詢中雖否認與被害人為性交行為，惟已自承欲以強暴方式
    違反被害人之意願而為性交，就對被害人施以強暴乙節，核
    與被害人所述相符。
  ⑶按強暴係指逞強施暴，使他人無以抗拒，行為人以有形力或
    其他行為，造成被害人心理或生理上被強制之狀態，而足致
    妨礙被害人之意思決定自由與依其意思決定而行動之自由者
    ，即屬之。被告乙○○強行壓制被害人身體，致被害人無法依
    其意思決定而行動後，對被害人為性交，自屬以強暴方式對
    被害人為性交。
  ⑷辯護人固以被害人於被告褪去褲子時未趁隙逃脫，認被告對
    被害人為性交行為，並未違反被害人意願云云，惟查，被害
    人對此證稱：當時未開門逃跑，係因忘記開門跑出去等語（
    見本院96年2 月15日審判筆錄第21頁）。衡諸被害人為中度
    智障之人，智慮不周，抵抗能力薄弱，兼以事發突然，又值
    深夜，家中僅有被告、被害人及已熟睡之年幼子女，業據被
    害人及其夫於本院審理時指證屬實（見本院96年2 月15日審
    判筆錄第4 、31頁），則被害人遽遭被告強行褪去褲子為性
    侵害，因驚嚇而手足無措，未即逃跑，又因恐懼而未極力抵
    抗或尖叫求援，凡此皆足彰顯被害人受侵害時求援無門之情
    狀，據此即認性交行為未違反被害人意願，尚嫌素斷。
  ⑸辯護人又以被害人於其夫返家後未立即開門求救、開門見到
    其夫竟受驚嚇、丟棄重要證物衛生紙團且於事發2 天後方至
    醫院驗傷等情，認被害人與被告發生性行為係兩情相悅云云
    。惟衡之以被害人之智識程度，未必可正確認知性侵害之意
    義，或因與其夫以外之人為性交，而感覺羞恥、害怕，而欲
    掩飾以避免其夫發覺，皆有可能，且被害人自警詢時起即已
    堅稱曾抗拒未果，迄今不移，是不能僅以被害人上揭異於常
    情之處理方式，即疑其係與被告和姦，並據以解免被告罪責
    。
  ⑹被害人與被告相識不深，亦無仇怨，衡情當無任加誣陷之理
    ，且被害人若係本於自身意願與被告為性交，斷不可能於湮
    滅重要證物衛生紙後，再向其夫哭泣坦承曾為性交，又被害
    人對被告施以強暴之方式、其抵抗之方法等節，於警詢、偵
    查及本院審理中，均為一致之證述，與被告於警詢時之供承
    相符，堪認被告有強制性交犯行至明。
(三)綜上，被告前揭辯解顯係避重飾卸之詞，委無足採。本件事
    證明確，被告犯行洵堪認定，應予依法論科。
三、論罪科刑之理由：
(一)按被告乙○○行為後，刑法於94年2 月2 日修正公布，並於95
     年7月1 日施行。刑法第2 條第1 項「行為後法律有變更者
    ，適用行為時之法律。但行為後之法律有利於行為人者，適
    用最有利於行為人之法律」之規定，係規範行為後法律變更
    所生新、舊法律比較適用之準據法，並非刑法實體法律，自
    不生行為後法律變更之比較適用問題，故刑法修正施行後，
    應適用修正後第2 條第1 項規定，依「從舊、從輕」原則，
    為新舊法律之比較適用。惟按刑法第2 條第1 項係規範行為
    後「法律變更」所生新舊法比較適用之準據法，故被告行為
    後刑法條文之修正，對於被告並無有利或不利之情形者（例
    如新舊法處罰輕重相同，犯罪構成要件亦無寬嚴之別等），
    即無庸適用修正後刑法第2 條第1 項規定。修正前刑法第10
     條 第5 項原規定：「稱性交者，謂左列性侵入行為：一、
    以性器進入他人之性器、肛門或口腔之行為。二、以性器以
    外之其他身體部位或器物進入他人之性器、肛門之行為。」
    修正後刑法第10條第5 項則規定：「稱性交者，謂非基於正
    當目的所為之下列性侵入行為：一、以性器進入他人之性器
    、肛門或口腔，或使之接合之行為。二、以性器以外之其他
    身體部位或器物進入他人之性器、肛門，或使之接合之行為
    。」此係立法者為顧及女對男之「性交」及其他難以涵括於
    「性侵入」之概念，於刑法第10條第5 項第1 款、第2 款，
    增訂「或使之接合」之行為，以資涵括（如女對男為口交行
    為）。本件被告以性器進入被害人之性器，依修正前、後刑
    法第10 條 第5 項規定，均屬性交行為，是該條修正，對被
    告並無「有利或不利」之影響，即無新舊法比較適用問題。
(二)核被告所為，係犯刑法第222 條第1 項第3 款加重強制性交
    罪。按修正前刑法第222 條第1 項第3 款規定：「犯前條之
    罪而有左列情形之一者，處無期徒刑或7 年以上有期徒刑：
    三、對心神喪失、精神耗弱或身心障礙之人犯之者。」修正
    後同款則規定：「犯前條之罪而有下列情形之一者，處7 年
    以上有期徒刑：三、對精神、身體障礙或其他心智缺陷之人
    犯之者。」比較修正前刑法第222 條第1 項第3 款及修正後
    同款構成要件部分，係將心神喪失與精神耗弱概念再予具體
    明文，僅屬單純之文字修飾，不涉及構成要件之變更或其他
    有利、不利於行為人之情形；法定刑部分則以修正後之規定
    為有利於被告。是被告對於心智缺陷之人為強制性交之行為
    ，雖發生於刑法修正前，惟因行為後之法律較有利於行為人
    ，依刑法第2 條第1 項但書規定，自應適用裁判時即修正後
    刑法第222 條第1 項第3 款論處。
(三)修正前刑法第19條規定：「心神喪失人之行為，不罰。精神
    耗弱人之行為，得減輕其刑。」修正後刑法第19條則規定：
    「行為時因精神障礙或其他心智缺陷，致不能辨識其行為違
    法或欠缺依其辨識而行為之能力者，不罰。行為時因前項之
    原因，致其辨識行為違法或依其辨識而行為之能力，顯著減
    低者，得減輕其刑。前2 項規定，於因故意或過失自行招致
    者，不適用之。」舊法「心神喪失」與「精神耗弱」之語意
    極不明確，其判斷標準更難有共識。實務上，欲判斷行為人
    於行為時之精神狀態，常須藉助醫學專家之鑑定意見，惟心
    神喪失與精神耗弱概念，並非醫學上之用語，醫學專家鑑定
    之結果，實務上往往不知如何採用，造成不同法官間認定不
    一致之情形；且為使責任能力之概念，其具體標準予以明文
    ，將現行第19條第1 項、第2 項予以修正，故行為人之責任
    能力，依新舊法規定，均合於第1 項不罰，或第2 項減輕其
    刑者，其成立要件及刑罰效果並無變更，自無庸為新舊法比
    較，應分別適用現行刑法第19條第1 項或第2 項。本件被告
    經送請行政院國軍退除役官兵輔導委員會臺北榮民總醫院（
    下稱榮民總醫院）鑑定結果認：被告鑑定時智能測驗呈現智
    能障礙程度，且其社會功能長期不足（國小、國中學業表現
    低落、不識字、當兵被驗退及無工作就業能力），故推斷被
    告於本案行為時有因「智能障礙致其辨識行為違法及依其辨
    識而行為之能力顯著減低」之情形，有上揭醫院96年1 月15
    日北總精字第0960001114號函附被告精神狀況鑑定書1 份在
    卷為憑，足認被告於行為時因上揭原因致其辨識其行為違法
    及依其辨識而行為之能力，顯著減低，不論依新舊法規定，
    均合於刑法第19條第2 項減輕其刑之要件，自毋庸為新舊法
    比較，應適用裁判時法即現行刑法第19條第2 項規定，減輕
    其刑。
(四)爰審酌被告為逞一己私慾，對被害人以強暴之方式為性交，
    致被害人身心受創，惟被告並無前科，素行尚佳，有卷附臺
    灣高等法院被告前案紀錄表可按，並於事發後與被害人達成
    和解，業於94年12月21日及95年1 月17日支付和解金額共10
    萬元，有卷附和解書1 紙、郵政國內匯款執據2 紙可稽（見
    本院卷），被害人及其夫亦已當庭表示不欲追究被告責任（
    見本院96年2 月15日審判筆錄第14、29頁），並其犯罪動機
    及手段等一切情狀，認公訴人求處有期徒刑8 年，核屬過重
    ，爰酌情量處如主文所示之刑，以示懲儆。
(五)刑法關於拘束人身自由保安處分之強制治療於88年4 月21日
    修正公布後，增訂同法第91條之1 ，其第1 項規定：「犯第
    221 條至第227 條、第228 條、第229 條、第230 條、第23
    4 條之罪者，於裁判前應經鑑定有無施以治療之必要。有施
    以治療之必要者，得令入相當處所，施以治療。」第2 項規
    定：「前項處分於刑之執行前為之，其期間至治癒為止，但
    最長不得逾3 年。」第3 項規定：「前項治療處分之日數，
    以1 日抵有期徒刑或拘役1 日或第42條第4 項裁判所定之罰
    金數額。」嗣該條文於94年2 月2 日又修正公布，並自95年
    7 月1 日施行，將上開規定修正為：「犯第221 條…之罪，
    而有下列情形之一者，得令入相當處所，施以強制治療：一
    、徒刑執行期滿前，於接受輔導或治療後，經鑑定、評估，
    認有再犯之危險者；二、依其他法律規定，於接受身心治療
    或輔導教育後，經鑑定、評估，認有再犯之危險者。」亦即
    由刑前治療改為刑後治療，但治療期間則未予限制，且治療
    處分之日數，復不能折抵有期徒刑、拘役或同法第42條第6
    項裁判所定之罰金額數，較修正前規定不利於被告（最高法
    院96年度第3 次刑事庭會議決議參照）。本件被告所犯加重
    強制性交罪經本院囑請榮民總醫院就被告有無施以治療必要
    之鑑定，經該鑑定機關綜合個案生活史、心理測驗、精神科
    診斷多軸評估，並經魏氏成人智力測驗及預測性犯罪再犯量
    表鑑定結果認：被告智能測驗呈現智能障礙程度，但無明顯
    精神科疾病及性倒錯疾症，其再犯率及危險性亦不高，故無
    施以治療之必要，有榮民總醫院95年7 月20日北總精字第09
    50013736號函附被告精神狀況鑑定書附卷為憑（見本院卷）
    。本院斟酌前開鑑定書之意見，認被告並無施以治療之必要
    ，爰不依刑法第91條之1 規定宣告令入相當處所施以治療，
    附此敘明。
據上論斷，應依刑事訴訟法第299 條第1 項前段，刑法第2 條第
1 項但書、第222 條第1 項第3 款、第19條第2 項，判決如主文
。
本案經檢察官吳維雅到庭執行職務。
中　　華　　民　　國　　96　　年　　4 　　月　　27　　日
            刑事第五庭審判長法  官  周政達
                            法　官　周群翔
                            法  官  汪梅芬
以上正本證明與原本無異。
如不服本判決，應於判決送達後10日內，向本院提出上訴狀。
                            書記官　張馨尹
中　　華　　民　　國　　96　　年　　4 　　月　　27　　日

附錄本案論罪科刑法條
第222條  （加重強制性交罪）
犯前條之罪而有下列情形之一者，處7年以上有期徒刑：
一、二人以上共同犯之者。
二、對未滿14歲之男女犯之者。
三、對精神、身體障礙或其他心智缺陷之人犯之者。
四、以藥劑犯之者。
五、對被害人施以凌虐者。
六、利用駕駛供公眾或不特定人運輸之交通工具之機會犯之者。
七、侵入住宅或有人居住之建築物、船艦或隱匿其內犯之者。
八、攜帶兇器犯之者。
前項之未遂犯罰之。